最高法院刑事判決　　　　　　　　　　111年度台上字第754號
上　訴　人　歐俊龍



上列上訴人因違反廢棄物清理法案件，不服臺灣高等法院臺南分
院中華民國110 年9 月29日第二審判決（110 年度上訴字第 812
號，起訴案號：臺灣雲林地方檢察署109 年度偵緝字第218 號）
，提起上訴，本院判決如下：
    主  文
上訴駁回。
    理  由
一、按刑事訴訟法第377 條規定，上訴於第三審法院，非以判決
    違背法令為理由，不得為之。是提起第三審上訴，應以原判
    決違背法令為理由，係屬法定要件。如果上訴理由書狀並未
    依據卷內訴訟資料，具體指摘原判決不適用何種法則或如何
    適用不當，或所指摘原判決違法情事，顯與法律規定得為第
    三審上訴理由之違法情形，不相適合時，均應認其上訴為違
    背法律上之程式，予以駁回。
二、本件原審綜合全案證據資料，本於事實審法院之推理作用，
    ，認定上訴人歐俊龍確有如原判決犯罪事實欄所載任意棄置
    有害事業廢棄物之犯行，復以第一審未能審酌上訴人犯罪有
    「法重情輕」、「可堪憫恕」之情狀，因而撤銷第一審不當
    之科刑判決，經比較新舊法，改判仍論上訴人以修正前廢棄
    物清理法第46條第1 款之任意棄置有害事業廢棄物罪，並說
    明適用刑法第59條犯情堪憫酌減其刑之規定，宣處有期徒刑
    10月，已敘述認定犯罪事實所憑證據及理由。對於上訴人所
    辯何以不足採信，亦在理由內詳加指駁及說明，核其所為之
    論斷，俱有卷存證據資料可資覆按，從形式上觀察，原判決
    尚無足以影響其判決結果之違背法令情形存在。
三、上訴意旨略稱：
  ㈠雲林縣環境保護局（下稱雲林縣環保局）稽查人員所製作的
    民國102 年12月17日、同年月24日環境稽查工作紀錄（下稱
    工作紀錄），均未有上訴人的簽名，或所謂當事人、地主不
    願意簽名的註記，可見上訴人當時確未在場，然稽查人員既
    未親見上訴人有將系爭廢液鐵桶移出，卻分別在前開工作紀
    錄上載敘「稽查當時，歐俊龍君將倉庫內之鐵桶（廢液）移
    至室外暫存，據歐君表示係整理倉庫時將該批廢棄物放置地
    點於自己土地上」、「本局於上開時段會同斗南分局…，稽
    查當時該地點地主歐俊龍…將放置於倉庫內之有害事業廢棄
    物移至屋外，…。」等旨，當係該稽查人員所為之臆斷，豈
    能憑此為上訴人有移置前開廢液鐵桶之認定；況細繹前開10
    2 年12月17日工作紀錄所載，有計分多次記錄之情，絕非當
    場完成，其真實性已有可疑，是否屬業務上例行製作之文書
    ，亦非無疑；尤其稽查人員黃品誠係在系爭鐵桶遭人移至倉
    庫外，經民眾檢舉才到現場稽查，未目睹系爭鐵桶移至倉庫
    外之過程，該102 年12月27日（實為24日之誤）的工作紀錄
    顯然不能作為上訴人有罪之證據，原判決未能區辨遽逕採納
    ，復對於該等鐵桶是否為原倉庫承租人林志南（已歿，業經
    判處罪刑確定）所移置乙節未為調查說明，自有判決適用法
    則不當、理由欠備之違失。
  ㈡證人張敬聖、黃品誠、許家豪、蘇正仁及黃名晛於第一審審
    理時之證述，本質上係轉述上訴人在審判外之自白，具同一
    性，不得互為補強，原審未為必要證據之調查，在無何證據
    可資補強的情形下，徒憑此作為認定上訴人有罪之依據，自
    與刑事訴訟法第154 條第2 項及第156 條第2 項之規定有悖
    ，亦有調查證據未盡之違誤。
  ㈢其實，上訴人並未於102 年12月及之後有棄置上開鐵桶之行
    為，更無棄置廢棄物於他人（按係行政院農業委員會農田水
    利署雲林管理處，下稱農田水利會）土地的故意，證人黃品
    誠所證上開廢棄物下有棧板，覆於屬農田水利會土地的溝渠
    上方，既未經定位確認，亦無相關照片可佐，僅係其片面之
    詞，何況本件事發於102年12月17日，迄檢察官於103年3 月
    27 日勘驗現場、命測量，相隔已逾4個月，期間是否已遭外
    力移動，尚不得而知，原判決遽引前證為上訴人不利之認定
    ，同有採證違法並判決理由不備之可議；此外，原審辯護人
    前為上訴人提出辯護狀，卻未見諸附於原審卷內，且其尚有
    辯護行為上之瑕疵，致未發揮辯護人應有的功能，進而影響
    審判之公正，原審未能發現真實且違反公平正當追訴程序，
    亦有證據調查未盡之違誤云云。
四、惟查：
  ㈠本院為法律審，應以第二審判決所確認之事實為基礎，據以
    判斷原判決是否違背法令，故於第二審判決後，不得主張新
    事實或請求調查新證據。又被告以外之人於審判外之言詞或
    書面陳述，除法律有規定者外，不得作為證據，刑事訴訟法
    第159 條第1 項固定有明文。惟被告以外之人於審判外之陳
    述，雖不符同法第159 條之1 至第159 條之4 之規定，而經
    當事人於審判程序同意作為證據，法院審酌該言詞陳述或書
    面陳述作成時之情況，認為適當者，亦得為證據；又當事人
    、代理人或辯護人於法院調查證據時，知有第159 條第1 項
    不得為證據之情形，而未於言詞辯論終結前聲明異議者，視
    為有前項之同意，同法第159 條之5 第1 項、第2 項亦有明
    定。
    卷查：原審受命法官前於準備程序曾就前開雲林縣環保局10
    2 年12月17日、同年月24日工作紀錄之證據能力有無，請上
    訴人及其原審辯護人、輔佐人表示意見，上訴人及其原審辯
    護人、輔佐人均當場表示「同意有證據能力」（見原審卷第
    170、172頁），嗣在原審審判程序中為證據調查時，經審判
    長逐一提示並告以要旨，亦僅見上訴人表示「請律師回答」
    、原審辯護人則答以「辯論時一併表示意見」，迄至言詞辯
    論終結均未見上訴人及其原審辯護人就該文書之證據能力有
    所爭執（見原審卷第244至247、251至253頁）；原判決復於
    其理由欄壹─二內說明本諸前旨，認前開文書（屬供述證據
    者）有證據能力，經核並無違法、不當之情形，此部分上訴
    意旨顯未確實依據卷內訴訟資料而為指摘，且係於上訴本院
    法律審始為此等文書證據能力有無之爭執，核非適法的上訴
    第三審之理由。
  ㈡證據之取捨、證明力之判斷及事實之認定，俱屬事實審法院
    之職權，倘其採證認事並未違背經驗法則或論理法則，復已
    敘述其憑以判斷之心證理由，即不能任意指為違法，而據為
    上訴第三審之理由。又按被告之自白固不得作為認定犯罪之
    唯一證據，而須補強證據證明其確實與事實相符。然此所謂
    補強證據，係指該自白本身外，其他足以證明自白之犯罪事
    實具有相當程度真實性之證據而言，其種類並無設任何限制
    ，故不問其為直接證據、間接證據，或係間接事實之本身即
    情況證據，均得為補強證據之資料。是以證據資料，除與認
    定事實毫無關聯或竟相枘鑿，不得作為判斷之依據外，如以
    此項證據與自白，相互利用，為綜合判斷，若足以認定犯罪
    事實者，仍非不得為心證形成所得審酌之證據資料。再者，
    審判期日應調查之證據，係指與待證事實有重要關係，在客
    觀上顯有調查必要性之證據而言，故其範圍並非漫無限制，
    必其證據與判斷待證事實之有無，具有關聯性，得據以推翻
    原判決所確認之事實，而為不同之認定，始足當之。
    本件原判決主要是依憑上訴人坦承曾將雲林縣○○鎮○○里
    0000000號之倉庫（下稱本案倉庫）出租予林志南使用、
    有向警所告發林志南在本案倉庫內堆置不明廢棄物，林志南
    也因此被依違反廢棄物清理法判處罪刑的部分自白（但辯稱
    未移置系爭廢棄物，且無棄置占用水利地之故意）；證人即
    雲林縣環保局稽查人員張敬聖、黃品誠、許家豪、蘇正仁及
    黃名晛分別於第一審審理時證實系爭裝有廢液之鐵桶，為林
    志南案被查獲之有害事業廢棄物，原先放置在本案倉庫內，
    嗣被人移置到戶外，鐵桶有破損、滲漏，經民眾陳情，有於
    102 年12月17日、同年月24日到現場稽查之事實，黃名晛並
    證稱：102 年12月17日、同年月24日的工作紀錄手寫部分是
    我記載的，100 年12月20日稽查時我有去，當時鐵桶在倉庫
    裡面，沒有在倉庫外面的，後面有民眾陳情，102 年12月17
    日我去現場看，發現鐵桶已經移置到外面，倉庫門是半開的
    ，倉庫內已經沒有圓型鐵桶，因（原先）的鐵桶有用塑膠膜
    捆起來，移出來的部分也是差不多的東西，所以認為鐵桶是
    從倉庫裡面移出來的，我們聯繫上訴人，他在電話裡表示放
    在外面的是他或請人移出來的；黃品誠更證稱：放在倉庫外
    面的鐵桶跟我在100 年林志南案件倉庫內看到的鐵桶是同一
    批，因為倉庫內幾乎沒有鐵桶，都被移到倉庫外面放各等語
    之證言；顯示系爭鐵桶內不明廢液，檢驗結果超過有害事業
    廢棄物認定標準（閃火點小於40），屬有害事業廢棄物之元
    智大學環科中心廢棄物樣品檢驗報告及雲林縣環保局函，而
    與林志南案之不明廢液同屬有害事業廢棄物、閃火點小於40
    （見警卷第57至59頁、偵字第1878號卷第47至55頁，林志南
    案歷審判決）；100年12月20日（林志南案）、102年12月17
    日、同年月24日之雲林縣環保局工作紀錄及其現場照片；佐
    以林志南案100年12月10日與本件102年12月17日查獲時之照
    片顯示倉庫內原堆置大量鐵桶，於本件102 年12月17日稽查
    時倉庫內已幾無鐵桶，而戶外的鐵桶均以塑膠膜包捆，又與
    林志南案之鐵桶特徵相符（見偵字第1878號卷第263、265頁
    ，第一審卷二第177、179頁），可見本件廢棄物（裝有廢液
    之鐵桶）確係自本案倉庫移出堆置；衡以上訴人於第一審自
    承其有去告林志南，雲林縣環保局也在，法院判林志南刑，
    有要求雲林縣環保局趕快替其處理這些東西（見第一審卷二
    第50頁），而相關公文有副知上訴人，上訴人亦知悉判決結
    果、有發函要求迅速處置、究責及傳真回應（見同上偵卷第
    41至45頁、第307、308、327 頁），另證人張敬聖、黃名晛
    於第一審時亦分別證稱：「上訴人在電話中有表示如環保局
    不處理，他就要把它移置外面」、「我們有聯繫上訴人，上
    訴人說環保局應該幫他清廢棄物，我們也有跟他說，不能再
    隨便移動其他東西」等語，益徵上訴人知悉該鐵桶內為有害
    事業廢棄物，有破損、滲漏，確有移置戶外的動機（且因林
    志南棄置於本案倉庫內廢棄物數量眾多且體積龐大，不易移
    置，他人若為行竊本案倉庫財物，絕無將系爭鐵桶移至戶外
    之必要，當可排除他人為行竊等事移置之可能；林志南始終
    未清運本案廢棄物，最後由雲林縣環保局代為清除）；再稽
    諸證人張敬聖等稽查人員與上訴人並無仇恨、嫌隙，於第一
    審審理中以證人身分具結作證，擔保其所言為真實，實無甘
    冒偽證之風險構陷上訴人之動機及必要，尤其渠等尚明白證
    述有未親見上訴人移置系爭鐵桶及稽查當時上訴人不在場的
    情形，可見渠等立場中立，所證非虛，應可採信；顯示系爭
    鐵桶有部分放置在農田水利會所有之溝渠上（即雲林縣○○
    鎮○○段0000地號土地，下稱系爭1185地號）的臺灣雲林地
    方檢察署（下稱雲林地檢署）勘驗筆錄、雲林縣斗南地政事
    務所函附廢棄物勘測成果圖、土地登記公用謄本、現場照片
    等各項證據資料，乃認定上訴人確有如原判決犯罪事實所載
    之犯行，因而撤銷第一審不當之科刑判決，經比較新舊法，
    改判仍論處上訴人以如前述之罪刑。原判決復對於上訴人僅
    承認上揭部分自白，而矢口否認犯罪，所為略如前揭上訴意
    旨所載之辯解，如何不足採信，除據卷內訴訟資料詳加指駁
    及說明，並指出：
    1.系爭1185地號為農田水利會所有，其使用地類別為水利用
      地，與上訴人所有同段1186地號土地毗鄰，呈狹窄之細長
      狀為溝渠，而系爭廢棄物下有棧板，棧板下即為水溝（木
      板架在護堤上；見警0000000000 號卷第37頁，照片編號9
      ），應可知悉狹長之水利溝渠係公用地，無過失放置之可
      能。
    2.上訴人即自承將廢棄物移置戶外，無移轉或後續處理之計
      畫或意圖（見第一審卷二第139 頁），且因本案逃匿經雲
      林地檢署通緝逾6 年，迄109 年9 月10日始緝獲歸案，其
      自103 年7 月16日通緝至雲林縣環保局於105 年8 、9 月
      代為清除期間，期間均未有任何處置或作為，其主觀上顯
      然具有捨棄或拋棄之意思，客觀上也無移轉或繼續處理之
      行為，自該當於廢棄物清理法第46條第1 款所稱「任意棄
      置」有害事業廢棄物。
    以上所為之事實認定及得心證理由，俱有各項證據資料在案
    可稽，既係綜合調查所得之各直接、間接證據而為合理推論
    ，自形式上觀察，即未違背客觀存在之經驗法則、論理法則
    ，且事證已臻明確，非單憑證人等不利於上訴人之證言作為
    論罪的唯一證據，尤非上訴意旨所指徒以證人所轉述自上訴
    人審判外之自白（坦承移出系爭鐵桶），無何補強即為上訴
    人有罪之認定，上訴人此部分上訴意旨，無非置原判決已明
    白論斷的事項於不顧，就屬原審採證、認事職權之適法行使
    ，任憑己意，異持評價，妄指違法，且猶以自己之說詞，為
    單純的事實爭議，不能認為合法的上訴第三審之理由；上訴
    人上訴意旨雖另以檢察官現場勘驗時，距雲林縣環保局稽查
    人員稽查之時點，已逾4 個月之久，期間該等廢棄物是否有
    遭外力移動，原判決未予釐清，遽行判決，有查證未盡、判
    決理由欠備之違誤云云，然稽之卷內102 年12月24日稽查人
    員所拍攝之現場照片所示，該塗佈有紅色油漆之鐵桶下方有
    棧板，棧板下有木板（疑似板模）架在溝渠護堤上（見警10
    00000000 號卷第37頁；照片編號9、10），而其上下周邊之
    鐵桶特徵、排列及相對位置，與103年3月27日檢察官勘驗時
    所攝（見偵字第1878號卷第77頁，照片編號8 ）均無不同，
    可見前開期間未有再受外力移置之情形，上訴人此部分上訴
    意旨，顯然未確實依據卷內訴訟資料而為指摘，亦難認為適
    法的上訴第三審之理由。至於上訴人上訴另指原審遺失其刑
    事辯護狀，且所委任辯護人辯護行為有瑕疵，未發揮應有辯
    護功能，有違公平正當追訴程序，影響審判公正云云，然卷
    查，上訴人於原審審理之初，即先為輔佐人之陳明，嗣於11
    0年8月3 日委任律師為原審辯護人提出刑事辯護狀及刑事委
    任書，為「無罪之答辯」及「請求調查證據：請求傳訊被告
    前妻即同居人…」等旨，由原審收受附卷（見原審卷第 113
    至117頁），原審準備程序時上訴人及其輔佐人（2位）、原
    審辯護人（其中2 位）均到庭陳述、執行職務，原審辯護人
    並當庭提出刑事準備狀，有刑事報到單、準備程序筆錄在卷
    可憑（見原審卷第161至184頁），嗣原審辯護人於110年9月
    13日再提出刑事辯護㈡狀於原審，其中2 位原審辯護人並於
    110年9月15日原審審判期日到庭辯護、詰問證人，此亦有原
    審審判程序筆錄在卷可稽（見原審卷第229至253頁），原審
    在訴訟程序上已充分保障上訴人訴訟防禦權及辯護依賴權之
    行使，且無上訴人所指遺失辯護書狀之情，核無正當法律程
    序之違反，至於上訴人原審之辯護人在審判外之言行及其辯
    護策略之決擇，非關原判決違法與否，非可據以為適法的上
    訴第三審之理由，此部分上訴意旨，同非確實依據卷內訴訟
    資料而為指摘，難謂適法。
五、綜合前旨及其他上訴意旨，無非置原判決所為明白論斷於不
    顧，仍持已為原判決指駁之陳詞再事爭辯，及對於事實審法
    院取捨證據與自由判斷證據證明力之職權行使，徒以自己之
    說詞，任意指為違法，或單純為事實上枝節性之爭辯，要與
    法律規定得為第三審上訴理由之違法情形，不相適合。本件
    上訴違背法律上之程式，應予駁回。 
據上論結，應依刑事訴訟法第395條前段，判決如主文。
中    華    民    國   111    年    6     月    9     日
                  刑事第二庭審判長法  官  林  勤  純  
                                  法  官  王  梅  英  
                                  法  官  莊  松  泉  
                                  法  官  吳  秋  宏  
                                  法  官  李  釱  任  
本件正本證明與原本無異
                                  書記官
中    華    民    國   111    年    6     月    14    日